【裁判字號】    95,上訴,1761
【裁判日期】    950726
【裁判案由】    竊盜等
【裁判全文】
臺灣高等法院刑事判決               95年度上訴字第1761號
上  訴  人  臺灣士林地方法院檢察署檢察官
被      告  乙○○
上列上訴人因竊盜案件，不服臺灣士林地方法院94年度易字第
768號，中華民國94年9月8日第一審判決（起訴案號：臺灣士林
地方法院檢察署94年度偵字第5510、6424、6539、7469號），提
起上訴，本院判決如下：
    主  文
原判決關於乙○○連續攜帶凶器毀壞安全設備部分及應執行刑部
分，均撤銷。
乙○○連續攜帶凶器毀越門扇竊盜，處有期徒刑伍月，如易科罰
金以佰元折算壹日，並應於刑之執行完畢或赦免後，令入相當
處所，施以監護年。
    事  實
一、乙○○罹有精神分裂症，致其辨識行為違法或依其辨識而行
    為之能力，顯著減低，為精神耗弱之人，竟意圖為自己不法
    之所有，基於概括犯意，連續為下列竊盜行為：
    (一)於94年6月8日13時許，在臺北市○○區○○街226號育林
      書局內，趁店主甲○○整理書籍未注意之際，進入書店，
      徒手竊取書店櫃檯抽屜內之現金1600元，得手後離開，嗣
      因甲○○察覺有異報警，為警於同日13時20分許，在臺北
      市○○街224巷口攔獲，並自其口袋取出竊得之現金，始
      悉上情。
    (二)於94年6月12日10時20分許，攜帶足供兇器使用之木棍一
      支，前往臺北市○○區○○路4段40巷2號2樓之4丙○○住
      處，先毀損該住處鐵門上之紗網，再將木棍伸入屋內，將
      門閂拉開後，進入屋內，竊取丙○○所有皮包內之上海商
      業銀行信用卡一張，得手後離去時，為丙○○發現後請鄰
      居曾敦柈幫忙捉賊，而遭曾墩柈抓住，乙○○旋即掙脫逃
      逸。嗣於同日12時45分許，在臺北市○○區○○街323巷3
      之3號住處，為警查獲，並取出竊得之上開上海商業銀行
      信用卡一張。
二、案經甲○○、丙○○訴由臺北市政府警察局士林分局報請臺
    灣士林地方法院檢察署偵查起訴。
    理  由
一、訊據被告對於上揭事實之犯罪事實，均坦承不諱，惟辯稱：
    我覺得有人在害我，而且我覺得全世界都在吸安非他命云云
    。經查：
    (一)上揭事實之犯罪事實，業據被告乙○○迭於原審偵審時供
      承在卷（見第6424號偵查卷第38至39頁、第6539號偵查卷
      第41至42頁，原審卷第140頁）供認不諱，核與證人即被
      害人甲○○、丙○○分別於警詢時、偵查中指訴失竊情節
      相符（見6424號偵查卷第14至17頁、6539號偵查卷第11
      至13頁、5510號偵查卷第44至45頁），並經證人曾敦柈於
      警詢時、偵查中證述屬實（見6539號偵查卷第14至16頁、
      5510號偵查卷第44至45頁），且有贓物認領保管單二紙及
      現場照片在卷可稽。被告對於上開證人甲○○、丙○○、
      曾敦柈之陳述贓物認領保管單二紙及現場照片均無異議（
      見原審卷第137、138頁，本院95年6月15日準備程序筆錄
      第3頁），依刑事訴訟法第159之5規定，自有證據能力，
      足認被告自白核與事實相符，堪予採信。公設辯護人雖於
      原審審理時稱：上開證人警詢陳述係審判外陳述，無證據
      能力等語（見原審卷第138頁），但嗣稱：被告除丁○○
      部分外，均已承認，請依法減輕其刑等語（見原審卷第
      141頁），可見公設辯護人對於上開證據之證據能力亦不
      復爭執，應予敘明。
    (二)又，關於事實欄一、(二)之犯罪事實，觀之卷附照片，僅有
      紗門上紗網遭毀損，鐵門並未遭受破壞（見第6539號偵查
      卷第31、32頁），且被害人丙○○證稱其當時住處「大門
      只有卡住」，核與被告供稱：「我以木棍探入紗窗內開啟
      大門，大門是鐵栓關住，我把鐵栓拉開，門就開了」等語
      相符（分見第6539號偵查卷第12、41頁），堪認當時被害
      人丙○○住處大門僅以門閂卡住，被告先破壞大門鐵門附
      紗網，再以木棍穿入以木棍將門閂拉開，惟紗門係附合於
      鐵門上，應認係鐵門之一部分，是被告破壞紗網，復以木
      棍穿入鐵門而拉開門閂進入行竊，即屬毀越門扇，公訴意
      旨認「將門毀損撬開」，似有誤會，應予指明。
    (三)被告因幻聽、被害妄想等精神症狀診斷為精神分裂症之精
      神障礙事由，曾於居善醫院、市立療養院及國軍北投醫院
      多次住院，且被告自94年2月起因缺乏病識感，未規則服
      藥，且出現被害妄想之精神病疾病復發，而與父親發生肢
      體衝突，其職業功能及社交功能逐年退化，且人際關係退
      縮，缺乏病識感，案發當時其判斷力及自我照顧功能均應
      已受損，其精神狀況應處於精神耗弱之狀態，此有國軍北
      投醫院95年2月8日醫修字第0950000240號函及函附之精神
      鑑定報告書在卷為憑，固堪認被告確罹有精神分裂症之精
      神障礙事由，惟由其上開所供，對於犯罪原因、過程均能
      清楚陳述，顯見其於行為時尚具有辨識力，是被告辯稱有
      人在害我云云，不能認定被告行為時已達不能辨識其行為
      違法之程度。
    (四)綜上，被告上開犯行，事證明確，均堪認定，應依法論科
      。
二、按行為後法律有變更者，應將行為時之法律與裁判時之法律
    比較適用最有利於行為人之法律；又新舊刑法關於刑之規定
    ，雖同採從輕主義，惟比較時仍應就罪刑有關之共犯、未遂
    犯、連續犯、牽連犯以及累犯加重、自首減輕、暨其他法定
    加減原因、與加減例等一切情形，綜其全部之結果，而為比
    較，再適用有利於行為人之法律處斷，而不得一部割裂分別
    適用不同之新舊法（最高法院24年上字第4634號、29年上字
    第964號判例意旨、95年第8次刑事庭會議決議參照）。被告
    行為後，刑法第55條牽連犯、第56條連續犯之規定，業於94
    年2月2日修正公布刪除，於95年7月1日施行，則被告之犯行
    ，因行為後新法業已刪除牽連犯、連續犯之規定，此刪除雖
    非犯罪構成要件之變更，但顯已影響行為人刑罰之法律效果
    ，自屬法律有變更，依修正後刑法第2條第1項規定，比較新
    、舊法結果，仍應適用較有利於被告之行為時法律即舊法論
    以牽連犯、連續犯（最高法院95年第8次刑事庭會議決議參
    照）。又被告行為後，刑法第41條關於易科罰金標準之規定
    ，亦如上開時間公布修正，修正前規定：「得以一元以上三
    元以下折算一日」（即新台幣300元以上900元以下折算一日
    ），修正後則提高為「得以新臺幣一千元、二千元或三千元
    折算一日」，依修正後刑法法第2條第1項規定，比較新、舊
    法適用結果，修正後新法對於被告並無較有利之情形，應適
    用行為時法律即舊法定其易科罰金標準，並依罰金罰鍰提高
    標準條例第1條、第2條之規定提高倍數。又，被告行為後刑
    法關於監護處分亦有修正，修正前舊法第87條第2、3項規定
    ：「因精神耗弱或瘖啞而減輕其刑者，得於刑之執行完畢或
    赦免後，令入相當處所，施以監護。前二項處分期間，為三
    年以下。」，修正後則規定：「有第十九條第二項及第二十
    條之原因，其情狀足認有再犯或有危害公共安全之虞時，於
    刑之執行完畢或赦免後，令入相當處所，施以監護。但必
    要時，得於刑之執行前為之。前二項之期間為五年以下。但
    執行中認無繼續執行之必要者，法院得免其處分之執行。」
    ，經比較結果，修正前舊新法之監護處分期間為三年以下，
    顯較修正後新法規定五年較為有利，則應依修正後刑法第2
    條第1項前段適用行為時法律即舊法定其監護處分期間。
三、按刑法第321條第1項第3款之攜帶兇器竊盜罪，係以行為人
    攜帶兇器為其加重條件，此所謂兇器，其種類並無限制，凡
    客觀上足對人之生命、身體、安全構成威脅，具有危險性之
    兇器均屬之，且祗須行竊時攜帶此種具有危險性之兇器為已
    足，並不以攜帶之初有行兇之意圖為必要（最高法院79年臺
    上5253號判例參照），被告行竊時所持撿拾之木棍，長約有
    60到70公分，業據被告供述明確，客觀上足以對人之生命、
    身體、安全構成威脅，而具有危險性，性質上自屬兇器。核
    被告事實欄一、(一)之犯行，係犯刑法第320條第1項竊盜罪，
    事實欄一、(二)之犯行，則係犯第306條第1項之侵入住居罪、
    第354條毀損罪、第321條第1項第2款、第3款之攜帶兇器毀
    越門扇竊盜罪。公訴意旨雖未引用刑法第306條第1項、第
    354論罪，惟於起訴犯罪事實已載明被告侵入被害人丙○○
    住處及毀損鐵門上之紗網等情，亦據被害人丙○○於警詢時
    陳明提起告訴在卷（見第6539 號偵查卷第13頁），且與起
    訴竊盜部分具有裁判上一罪關係，自為起訴效力所及，本院
    應併予審理。被告所犯侵入住居罪、毀損罪及攜帶兇器毀越
    安全設備竊盜罪，有方法結果之牽連關係，為牽連犯，應依
    修正前刑法第55條之規定，從一重之攜帶兇器毀越安全設備
    竊盜罪處斷。被告先後二次竊盜犯行，時間緊接，犯罪基本
    構成要件相同，顯係出於概括之犯意為之，為連續犯，應依
    修正前刑法第56條之規定，論以情節較重之攜帶兇器毀壞安
    全設備竊盜一罪，並加重其刑。被告於行為時因精神障礙致
    其辨識行為違法或依其辨識而行為之能力，顯著減低之程度
    為精神耗弱之人，應依刑法第19條第2項之規定減輕其刑。
    被告所犯罪刑有加重及減輕之情形，應依刑法第71條第1項
    之規定先加後減。另，修正前刑法第19條規定：「心神喪失
    人之行為，不罰。精神耗弱人之行為，得減輕其刑。」，修
    正後刑法則規定「行為時因精神障礙或其他心智缺陷，致不
    能辨識其行為違法或欠缺依其辨識而行為之能力者，不罰。
    行為時因前項之原因，致其辨識行為違法或依其辨識而行為
    之能力，顯著減低者，得減輕其刑。」，兩者雖用語不同，
    但實質內涵則相同，自非刑法第2條第1項所謂「行為後法律
    有變更」，應逕依修正後第19條認定之，附此敘明。
四、原審予被告論罪科刑，固非無見。惟查：事實欄一、(二)部分
    ，被告連續攜帶凶器毀越門扇竊盜，惟原判決僅論連續攜帶
    凶器毀壞安全設備，尚有不當。檢察官上訴旨摘原判決此部
    份不當，固無理由（詳後），惟原判決此部份既有上開可議
    ，應由本院予以撤銷改判。爰審酌被告有違反麻醉藥品管理
    條例、竊盜等前科（見本院被告前案紀錄表），素行不良、
    連續竊取他人財物，所得財物價值不高，惟念其患有精神分
    裂症，犯罪後坦承犯行之態度等一切情狀，量處有期徒刑伍
    月，並諭知易科罰金標準以參佰元折算壹日。又被告因幻聽
    ，被害妄想等精神症狀診斷為精神分裂症，曾於居善醫院，
    市立療養院及國軍北投醫院等多次住院，且自民國94年2 月
    起因缺乏病識感，未規則服藥，且出現被害妄想之精神疾病
    疾復發，而與父親發生肢體衝突，其職業功能及社交功能逐
    年退化，且人際關係退縮，缺乏病識感，案發當時判斷力及
    自我照顧功能均應已受損，其精神狀況應處於精神障礙狀態
    ，需長期治療以維精神穩定，有前述鑑定報告書可參，足認
    被告之精神狀態異常，恐有再犯之虞，為防衛社會安全，應
    依刑法第87條第2項、第3項規定，諭知被告於刑之執行完畢
    或赦免後，令入相當處所，施以監護參年，以達治療及社會
    防衛之效。被告用以竊盜使用之木棍，係被告自路邊拾獲供
    犯罪所用之物，並無證據足認係被告所有，爰不予宣告沒收
    。
五、公訴意旨另以：被告乙○○意圖為自己不法之所有，於94年
    2月22日17時30分許，進入臺北市○○區○○街323巷73號地
    下室1樓友人丁○○住處，徒手竊取丁○○所有置放在房間
    抽屜內之紅包乙個，內有1萬4200元，得手後離去，嗣丁○○回家後，發現紅包遭竊，經查看監視錄影帶，始悉上情云
    云，因認被告涉有刑法第320條第1項之竊盜罪嫌。公訴意旨
    認被告涉有上開竊盜之犯行，係以證人丁○○於警詢時及偵
    查中之指述，並有錄影帶翻拍照片、錄音帶及譯文為其主要
    論據。惟訊據被告乙○○固坦承有經過丁○○家，並與丁○○就本件竊盜談過和解等情，惟堅決否認上開犯行，辯稱：
    當天伊是因為遭父親趕出家門到地下室避寒，才會經過丁○○家，之後丁○○一直來煩伊，伊才與丁○○和解等語。經
    查：
    (一)按犯罪事實應依證據認定之，無證據不得認定犯罪事實，
      刑事訴訟法第154條第2項定有明文。又認定不利於被告之
      事實，須依積極證據，茍積極證據不足為不利於被告事實
      之認定時，即應為有利於被告之認定，更不必有何有利之
      證據。且刑事訴訟上所謂認定犯罪事實之積極證據，係指
      適合於被告犯罪事實之認定之積極證據而言，雖不以直接
      證據為限，間接證據亦包括在內，然而無論直接或間接證
      據，其為訴訟上之證明，須於通常一般之人均不致有所懷
      疑，而得確信其為真實者，始得據為有罪之認定，倘其證
      明尚未達到此一程度，而有合理懷疑存在時，自不能以推
      測或擬制之方法，以為有罪裁判之基礎，最高法院30年上
      字第816號、29年上字第3105號、40年台上字第86號、76
      年台上字第4986號判例可資參照。
    (二)告訴人丁○○於偵查中及原審審理時雖均指稱被告有如公
      訴意旨所指竊盜犯行，於偵查時證稱：案發當日早上，伊
      出門上課，下午回家打開抽屜始發現抽屜內之紅包不見了
      ，伊向大樓管理委員會調出當天所有的錄影帶，發現被告
      經過伊家門口時，突然沒有他的影相，消失了約兩分鐘，
      後來在伊家門口又出現，並走向錄影機的方向等語（見第
      5510號偵查卷第46頁），於原審時亦證稱：「最明顯是看
      到被告在我家門口外面消失二分鐘，我懷疑第一疑點是為
      何被告在我家住處時，剛好是門打開九十度畫面，第二是
      被告常去我家附近的便利商店，商店老闆說我錢被偷的當
      天被告拿一張舊式不能通行的一百元鈔票來購物，我紅包
      內有二張舊式一百元的鈔票，第三，我找被告問他我們和
      解好了，被告說好，他承認到我家偷錢，但事後他不理我
      ，所以就沒有寫和解書等語，然查：
      1.觀諸該錄影帶翻拍照片，僅見被告確有通過告訴人丁○○家門前之走道，但無法明確看出告訴人家之鐵門遭被
        告打開而呈90度的畫面，亦未見被告有進入告訴人家之
        畫面，且告訴人家之鐵門於案發當時雖已上鎖，然若持
        小棍子或衣架伸進門縫即可拉開開鎖，業據告訴人即證
        人丁○○於原審審理時供明在卷，是被告自需持工具始
        能開啟告訴人家之鐵門，惟於上開翻拍照片中，尚無法
        明確看出被告手中持有工具；又衡諸常情，倘若被告確
        有進入告訴人家中行竊，豈有僅翻動告訴人之抽屜而家
        中其他物品均未有翻動之情形，且亦不可能僅進入二分
        鐘即出來，是本件既無從獲致被告有為前揭竊盜犯行之
        有罪確信，而有合理懷疑存在，倘無其他積極證據可佐
        ，實難僅憑告訴人提出之監視錄影帶內容，顯示被告曾
        於前述時間經過告訴人家門口乙節，逕以推測或擬制之
        方法，率爾認定被告有竊盜之犯行。
      2.告訴人丁○○既未親身目睹被告有何竊盜之行為，且亦
        未扣得失竊財物，則縱認被告行使舊式百元鈔票，亦不
        能證明係告訴人所失竊者，尚難僅因告訴人事後觀看監
        視錄影帶之時，發現被告在告訴人家門口外消失二分多
        鐘，即以片面臆測之方式，任意推定被告有何竊盜之行
        為。
      3.告訴人丁○○提出之錄音帶及其譯文，係告訴人與被告
        洽談時，於被告不知情之情況下竊錄取得。按人民有言
        論、祕密通訊之自由，此乃我國憲法第11條、第12條明
        文保障之基本權。因凡人類均有不欲被他人得知的思想
        ，亦有僅傳達於特定人之言論，設若自己之思想言論、
        隨時隨地有被第三者祕密竊聽或錄音之虞，則無論在何
        處已無從真實表達其真實思想，似此情形，個人之思想
        表現自由將遭毀滅殆盡，人與人之間信賴關係亦將遭破
        壞，而竊聽、竊錄之危險性亦原於此。復參以最高法院
        87年度台上字第4025號判決意旨有謂：刑事訴訟之手段
        應合法純潔、公平公正，以保障人權，倘證據之取得非
        依法定程序，而法院若容許該項證據作為認定犯罪事實
        之依據有害於公平正義時，因已違背憲法第8條、第16
        條所示應依正當法律程序保障人身自由、貫徹訴訟基本
        權之行使及受公平審判權利之保障等旨意，自應排除其
        證據能力。雖憲法基本權之保護及刑事訴訟法證據取得
        相關規定，所誡命之對象乃國家，並非個人，關於私人
        取得證據之方法，刑事訴訟法固然未有規範，惟若法院
        將之採為裁判基礎而予使用，勢將構成對他方基本權之
        侵害。另觀諸我國現行刑法規定竊盜罪，乃最重本刑有
        期徒刑五年以下之罪，其罪質尚非重大，且涉及者多係
        私人間之財產紛爭，縱然該等犯行恐有於實務上採證不
        易之情事，惟依憲法比例原則予以檢驗，兼及人權保障
        與公共利益之均衡維護以觀，實不宜允許私人任以不法
        手段取得之對話錄音作為證據，若法院此際毫無條件援
        用私人違法取得竊聽、竊錄之對話內容，無異縱容、鼓
        勵私家徵信社及其他個人違法竊聽，恣意侵害他人私權
        領域。再者，倘實施錄音之一方並非僅止於單純錄音，
        而欲透過與被錄音之對象交談，以之作為對己有利之證
        據者，則其對話內容將可能因事先刻意營造或設計之對
        話情境、發問方式等類似因素之影響，而有被誤導之虞
        。準此，本件錄音乃係告訴人出於蒐證目的，於被告不
        知情之情況下予以竊錄一節，已如前述，則本案證物錄
        音帶及其譯文當屬告訴人私自竊錄而違法取得之事實，
        已堪認定，揆諸前揭說明，告訴人提出之錄音帶及其譯
        文，自無證據能力。況被告於本院審理時供稱：我為了
        敷衍他，因為告訴人是我弟弟的朋友，不需要撕破臉，
        所以他說什麼，我就敷衍等語，亦難認上開錄音內容係
        出於被告之真意。
      4.綜上，公訴人所舉證據尚不足以證明被告有此部分竊盜
        犯行，此外公訴人亦不能提出其他其他積極證據或證明
        方法足資證明被告有公訴人所指竊盜犯行，即屬不能證
        明被告此部份犯罪。惟因公訴意旨認此部分與前開竊盜
        論罪部分，有連續犯之裁判上一罪關係，爰不另為無罪
        之諭知。檢察官上訴旨摘原判決此部份不當，為無理由
        ，應予駁回。
五、被告經合法傳喚，無正當理由不到庭，不待其陳述逕行判決
    。
據上論斷，應依刑事訴訟法第369條第1項前段、第371條、第299
條第1項前段，刑法第56條（修正前）、第306條第1項、第354條
、第320條第1項、第321條第1項第2款、第3款、第19條第2項、
第41條第1項、第2項（修正前）、第87條第2項、第3項（修正前
），罰金罰鍰提高標準條例第1條前段、第2條（修正前），判決
如主文。
本案經檢察官劉靜婉到庭執行職務。
中    華    民    國    95    年    7     月    26    日
                  刑事第七庭    審判長法  官 陳 正 雄
                                      法  官 許 錦 印
                                      法  官 蔡 光 治
以上正本證明與原本無異。
檢察官及被告均不得上訴
                                      書記官 陳 韋 杉
中    華    民    國    95    年    7     月    28    日
附錄：本案論罪科刑法條全文
刑法第280條：
對於直系血親尊親屬，犯第 277 條或第 278 條之罪者，加重
其刑至二分之一。
刑法第277條第1項：
傷害人之身體或健康者，處三年以下有期徒刑、拘役或一千元以
下罰金。
刑法第321 條第1項第2 款、第3 款
犯竊盜罪而有左列情形之一者，處六月以上、五年以下有期徒刑
：
一  於夜間侵入住宅或有人居住之建築物、船艦或隱匿其內而犯
    之者。
二  毀越門扇、牆垣或其他安全設備而犯之者。
三  攜帶兇器而犯之者。
四  結夥三人以上而犯之者。
五  乘火災、水災或其他災害之際而犯之者。
六  在車站或埠頭而犯之者。
刑法第306條第1項：
無故侵入他人住宅、建築物或附連圍繞之土地或船艦者，處一年
以下有期徒刑、拘役或三百元以下罰金。


司法院資訊處製作；財團法人民間司法改革基金會備份。
